臺灣臺中地方法院刑事判決
110年度自字第17號
自  訴  人  陳永旻

自訴代理人  黃楓茹律師
被      告  張倍嘉


上列被告因誣告案件，經自訴人提起自訴，本院判決如下：
    主  文
張倍嘉無罪。
    理  由
一、自訴意旨略以：
　㈠被告張倍嘉自民國106年7月16日起，受僱於「金永工業有限
    公司」擔任行政助理（以下簡稱金永公司），於109年10月1
    6日離職，該公司負責人陳永旻為自訴人。被告於109年10月
    間，因與金永公司發生勞資糾紛，因故寄發存證信函予金永
    公司，詎竟在109年10月30日將收件人金永公司之存證信函
    寄到自訴人未公開之個人居所地（即臺中市○區○○○路000巷0
    號6樓之1）。該地址並非金永公司之登記地，亦非自訴人之
    戶籍地，均非屬對金永公司法定合法送達之處所，然被告卻
    逕寄該地址，是否生送達效力，本生疑義，實在不明被告居
    心何在？再者，被告何以知悉自訴人未公開之個人居所地，
    是否假藉職務之便，盜取自訴人個資，而構成妨害秘密等犯
    行，亦生疑義。
　㈡為此，自訴人向居所地之管理室反應上情，管理室便以「查
    無此公司」為由，將被告寄發之存證信函退回郵局。豈料，
    被告得知後，竟捏造事實，向臺灣臺中地方檢察署提起告訴
    ，誣指自訴人係涉犯刑法偽造文書犯行，幸得臺灣臺中地方
    檢察署110年度偵字第9464號調查後，對自訴人為不起訴處
    分。惟被告本身即為金永公司員工，每日均至金永公司營業
    地服勞務，豈有不知金永公司地址之理，更況，被告早於10
    9年10月16日已另向金永公司之登記地合法送達，其故意寄
    往自訴人未公開之居所地，又訛指自訴人有偽造文書犯行，
    進而向檢察官提出告訴，意圖讓自訴人受刑事處分，顯現其
    誣告犯行明確。
　㈢矧被告於110年3月5日就其與金永公司間之勞資糾紛，經本院
    以110年勞專調字第3號達成訴訟上和解，調解內容「第五點
    」約明被告不得對金永公司所屬人員為任何民、刑事上之請
    求，如已提出未結案者，應撤回或向檢察官表示給予最輕處
    分之意旨，然被告明知此情，卻未對臺灣臺中地方檢察署11
    0年偵字第9464號案件受理之檢察官，為任何有利於自訴人
    之聲明，惡意使自訴人受刑事偵訊、顯然故意構陷自訴人入
    罪，足認其誣告自訴人之意圖灼然。
　㈣被告又向臺中市政府1999專線、臺中市政府勞工局、臺中市
    政府消防局、國稅局、對金永公司及自訴人提出各項檢舉，
    包含違反勞動基準法、逃漏營業稅捐、違反消防法規於營業
    地點設置鍋爐云云，迫使金永公司及自訴人接受行政調查，
    然而，被告任職於金永公司期間，其職務範圍包含處理帳務
    及發票，其熟知渠等並無逃漏稅情事，亦明知金永公司從未
    在營業地設置鍋爐，卻仍執意向各主管機關為內容不實之檢
    舉，尤其在110年3月5日與金永公司和解後，猶仍違反和解
    條款，繼續向臺中市政府勞工局提出檢舉，上情雖未達誣告
    罪之構成要件，惟由此足認被告之主觀惡意，也坐實被告本
    犯誣告之犯罪動機及目的洵屬不良。因認被告涉犯刑法第16
    9條第1項之意圖他人受刑事或懲戒處分，向該管公務員誣告
    罪嫌等語。
二、按犯罪事實應依證據認定之，無證據不得認定犯罪事實；有
    罪之判決書應於理由內記載認定犯罪事實所憑之證據及其認
    定之理由，刑事訴訟法第154條第2項及第310條第1款分別定
    有明文。而犯罪事實之認定，係據以確定具體的刑罰權之基
    礎，自須經嚴格之證明，故其所憑之證據不僅應具有證據能
    力，且須經合法之調查程序，否則即不得作為有罪認定之依
    據。倘法院審理之結果，認為不能證明被告犯罪，而為無罪
    之諭知，即無前揭第154條第2項所謂「應依證據認定」之犯
    罪事實之存在。因此，同法第308條前段規定，無罪之判決
    書只須記載主文及理由。而其理由之論敘，僅須與卷存證據
    資料相符，且與經驗法則、論理法則無違即可，所使用之證
    據亦不以具有證據能力者為限，即使不具證據能力之傳聞證
    據，亦非不得資為彈劾證據使用。故無罪之判決書，就傳聞
    證據是否例外具有證據能力，本無須於理由內論敘說明(最
    高法院100年度台上字第2980號、第5282號判決意旨參照)，
    是本判決下列所引用被告張倍嘉以外之人於審判外之言詞或
    書面陳述，即不受證據能力有無之限制，合先敘明。
三、按不能證明被告犯罪者，應諭知無罪之判決，刑事訴訟法第
    301條第1項定有明文。又事實之認定，應憑證據，如未能發
    現相當證據，或證據不足以證明，自不能以推測或擬制之方
    法，以為裁判基礎(最高法院40年台上字第86號判例意旨參
    照)。而認定犯罪事實所憑之證據，雖不以直接證據為限，
    間接證據亦包括在內，然而無論直接證據或間接證據，其為
    訴訟上之證明，須於通常一般之人均不致有所懷疑，而得確
    信其為真實之程度者，始得據為有罪之認定，倘其證明尚未
    達到此一程度，而有合理之懷疑存在，而無從使事實審法院
    得有罪之確信時，即應由法院為諭知被告無罪之判決(最高
    法院76年台上字第4986號判例意旨參照)。又檢察官就被告
    犯罪事實，應負舉證責任，並指出證明之方法，此項規定，
    於自訴程序同有適用。因此，自訴人對於自訴之犯罪事實，
    應負實質之舉證責任。倘自訴人所提出之證據，不足為被告
    有罪之積極證明，或其闡明之證明方法，無從說服法院形成
    被告有罪之心證，基於無罪推定之原則，自應為被告無罪之
    諭知(最高法院97年度台上字第768號判決意旨參照)。又按
    誣告罪之成立，以告訴人所訴被訴人之事實必須完全出於虛
    構為要件，若有出於誤會或懷疑有此事實而為申告，以致不
    能證明其所訴之事實為真實，縱被訴人不負刑責，而告訴人
    本缺乏誣告之故意，亦難成立誣告罪名；又誣告罪之成立，
    須其申告內容完全出於憑空捏造，若所告尚非全然無因，衹
    因缺乏積極證明致被誣告人不受訴追處罰者尚難遽以誣告論
    罪(最高法院44年台上字第892號、43年台上字第251號判例
    意旨參照)。亦即刑法誣告罪之成立，除須申告人所訴事實
    客觀上為不實外，另須申告人係明知指訴情節非真而故意虛
    構，始能成立。若僅係出於誤信、誤解、誤認，或懷疑有此
    事實，為求釐清而申告，並非完全出於憑空捏造，或尚非全
    然無因，縱然事後查明無何不法，尚無因此反坐誣告的餘地
    。
四、自訴意旨認被告涉犯刑法第169條第1項之意圖他人受刑事或
    懲戒處分，向該管公務員誣告罪嫌，無非係以臺灣臺中地方
    檢察署檢察官110年度偵字第9464號不起訴處分書1份(見本
    院卷第17-21頁)、信封影本1紙(見本院卷第23頁)、本院110
    年度勞專調字第3號調解筆錄1份(見本院卷第25-29頁)、臺
    中市政府勞工局109年12月11日中市勞動字第1090063929號
    函1紙(見本院卷第31頁)、臺中市政府勞工局110年1月5日中
    市勞動字第1090066731號函2紙(見本院卷第33-35頁)、臺中
    市政府勞工局110年1月26日中市勞動字第1100002581號函2
    紙(見本院卷第37-39頁)、臺中市政府勞工局110年2月08日
    中市勞動字第1100005314號函1紙(見本院卷第41頁)、臺中
    市政府110年4月12日府授勞動字第1100088097號函1紙(見本
    院卷第43頁)、臺中市政府勞工局110年4月30日中市勞動字
    第1100019677號函1紙(見本院卷第45頁)、臺中市政府110年
    5月13日府授勞動字第11000118456號函1紙(見本院卷第47-4
    8頁)、臺中市政府110年5月24日府授勞動字第1100122180號
    函1紙(見本院卷第49頁)、臺中市政府110年5月31日府授勞
    動字第1100138136號函1紙(見本院卷第51頁)、臺中市政府
    勞工局110年6月9日中市勞動字第1100026911號函1紙(見本
    院卷第53頁)、臺中市政府警察局第三分局通知書影本1紙(
    見本院卷第55頁)、信封暨中華郵政掛號郵件收件回執影本1
    紙(見本院卷第57-58頁)等為其論據。
五、訊據被告堅詞否認有何誣告之犯行，辯稱：伊原係金永公司
    會計，為公司唯一員工，伊本來就知道自訴人之住居所，發
    生糾紛時，伊將存證信函寄送至自訴人可收到住址，伊之所
    以提起告訴係因為伊收到信函時，該信件已遭拆開，伊詢問
    郵局人員，郵局人員告知沒有拆該信函，郵差後來向管理室
    查詢，管理室人員表示住戶領取該信函，後來又退回，將簽
    收簿簽名塗掉，伊係為保護自己權益，始而報警等語。經查
    ：
　㈠被告確有於109年11月13日21時27分許，在臺中市政府警察局
    霧峰分局內新派出所，向有偵查權限之承辦警員黃昭之提出
    偽造文書告訴，陳述其寄送至臺中市○區○○○路000巷0號之存
    證信函簽收資料遭塗改後退回管理室，表示未簽收該信函，
    被告於同年11月9日收到該退回信函，發現遭人塗改掛號簽
    收文件等情，指訴自訴人涉犯偽造文書罪嫌，復經臺灣臺中
    地方檢察署檢察官偵查後，以110年度偵字第9464號為不起
    訴處分等情，業為被告所不爭執(見本院卷第75-76、173頁)
    ，且有臺灣臺中地方檢察署檢察官110年度偵字第9464號不
    起訴處分書1份、臺中市政府警察局霧峰分局內新派出所受
    理各類案件紀錄表、臺中市政府警察局第三分局勤工派出所
    陳報單各1紙、信封暨普通掛號函件回執翻拍照片2張、警詢
    筆錄1份在卷可稽(見本院卷第17-21、106、107、113、115-
    119頁)，業據本院調取上揭臺灣臺中地方檢察署110年度偵
    字第9464號全卷核閱屬實，足認此部分事實應堪認定。
　㈡惟被告於前案以告訴人身分指訴之內容，僅於警詢時泛稱其
    於109年11月11日20時許，郵局人員到訪，提供證明單始悉
    此事，其係將存證信函寄送至臺中市○區○○○路000巷0號6樓
    之1，經該地址所在大樓管理室人員代收該存證信函，該信
    函署名寄給金永公司陳永旻，收件人有於109年11月2日簽收
    該信函後，將該信函拆開後，又將信函封口回封並退還管理
    室，要求將該信函退還郵差，並將掛號登記簿上之簽收姓名
    塗銷，其發現信函封口遭拆封之情形，始而撥打電話至郵局
    了解情況，發現因為郵差疏失，未將回執聯收回，經郵局人
    員調查後，查出信函已經有人簽收後塗銷等語【見臺灣臺中
    地方檢察署110年度偵字第9464號偵查卷宗(下稱偵卷)第25-
    29】，並檢附信封暨普通掛號函件回執翻拍照片2張、現場
    監視器錄影畫面翻拍照片9張、國內各類掛號郵件投遞日期
    證明單、國內快捷/掛號/包裹查詢各1紙為憑(見偵卷第31、
    32-36、37、39頁)，嗣經臺灣臺中地方檢察署檢察官進行調
    查，並據臺中市政府警察局第三分局通知自訴人於109年12
    月29日前往該分局接受詢問後，自訴人始陳稱：曾有於109
    年11月2日經管理室代收該存證信函，經自訴人於同年11月4
    日18時16分許，至管理室簽領，並於其後某時，向管理室人
    員說明查無此公司，將該信件退回，而由管理員幫忙退件等
    語(見偵卷第19-21頁)，檢察官乃於偵查後，採信自訴人於
    該案所辯該處並非金永公司之登記地，自訴人簽收該信函後
    ，發現掛號信函收件人為金永公司，要求管理員以無該公司
    為由退回等語，認定自訴人未具偽造文書之主觀犯意，又認
    自訴人要求退回上揭信函後，將其在「掛號登記簿」上簽收
    姓名塗銷，因自訴人在「掛號登記簿」係簽署自己名字，並
    無偽造他人姓名，嗣後以上開理由要求管理員退回該信函，
    並將其在「掛號簽收簿」姓名塗銷拒絕受領，內容亦無不實
    之處，認定偽造文書之構成要件有間，而為不起訴處分，依
    此而觀，足認檢察官亦同認定被告前案以告訴人身分指訴關
    於該存證信函遭自訴人以「查無此公司」為由加以退回，自
    訴人亦有將「掛號簽收簿」上簽收該信函之姓名塗銷等客觀
    事實為真；此外，另有社區掛號信件領取登記簿影本4紙附
    卷供參(見本院卷第155-161頁)，審酌被告並非具有法律專
    業之人，對於指訴行為是否構成偽造文書犯罪自難能期以正
    確理解並為精準判斷，是被告所為並非悖於常理，則本案是
    否如自訴人所主張被告具有誣告之主觀犯意，實有疑義。基
    此，被告主張其係憑以郵局人員提供之資訊，認定自訴人涉
    有偽造文書之罪嫌而提起告訴，自難認被告係出於憑空捏造
    或全然無因，非屬明知無此事實故意憑空捏造所為之虛偽告
    訴，揆諸上開說明，縱被告前案所為之偽造文書告訴，嗣經
    檢察官以罪嫌不足，而對自訴人為不起訴處分，亦不得對被
    告逕以誣告罪之罪責相繩。
　㈢至卷附本院110年度勞專調字第3號調解筆錄1份(見本院卷第2
    5-29頁)、臺中市政府勞工局109年12月11日中市勞動字第10
    90063929號函1紙(見本院卷第31頁)、臺中市政府勞工局110
    年1月5日中市勞動字第1090066731號函2紙(見本院卷第33-3
    5頁)、臺中市政府勞工局110年1月26日中市勞動字第110000
    2581號函2紙(見本院卷第37-39頁)、臺中市政府勞工局110
    年2月08日中市勞動字第1100005314號函1紙(見本院卷第41
    頁)、臺中市政府110年4月12日府授勞動字第1100088097號
    函1紙(見本院卷第43頁)、臺中市政府勞工局110年4月30日
    中市勞動字第1100019677號函1紙(見本院卷第45頁)、臺中
    市政府110年5月13日府授勞動字第11000118456號函1紙(見
    本院卷第47-48頁)、臺中市政府110年5月24日府授勞動字第
    1100122180號函1紙(見本院卷第49頁)、臺中市政府110年5
    月31日府授勞動字第1100138136號函1紙(見本院卷第51頁)
    、臺中市政府勞工局110年6月9日中市勞動字第1100026911
    號函1紙(見本院卷第53頁)等書證，分別僅涉及臺中市政府
    為調查金永公司有無違反勞動基準法乙事，函知得為陳述意
    見、檢查結果，及被告與金永公司間勞資糾紛嗣後成立調解
    等情事，與本案被告對自訴人有無誣告之認定，要屬二事，
    自難遽為被告不利之認定。
　㈣按當事人、代理人、辯護人或輔佐人聲請調查之證據，法院
    認為不必要者，得以裁定駁回之；而待證事實已臻明瞭無再
    調查之必要者，應認為不必要，刑事訴訟法第163條之2第1
    項、第2項第3款定有明文。本案自訴代理人雖聲請調閱被告
    向臺中市政府對金永公司及自訴人為行政檢舉之調查卷宗、
    被告向財政部中區國稅局對金永公司及自訴人為不實逃漏稅
    捐檢舉之調查卷宗，欲證明被告具本案誣告之犯意，惟本案
    依前述證據，事證已臻明確，且被告對金永公司及自訴人所
    為行政檢舉之事由是否存在，實與本案毫無關聯，依前述說
    明並無調查之必要，應予駁回，併予敘明。
六、綜上所述，依自訴人所提出之積極證據，尚未達於通常一般
    人均不致有所懷疑，而得確信被告有自訴意旨所指誣告犯行
    ，致無從說服本院形成被告有罪之心證，自屬不能證明被告
    犯罪，揆諸前揭法條及說明，自應諭知被告無罪之判決。
據上論斷，應依刑事訴訟法第343條、第301條第1項前段，判決
如主文。
本案經自訴人陳永旻提起自訴。
中　　華　　民　　國　 110　　年　　11　　月　　16　　日
　　　　　　　　　刑事第十五庭審判長 法　官　簡佩珺
                                     法  官  張雅涵
                                     法  官  湯有朋      
 以上正本證明與原本無異。
如不服本判決應於收受送達後20日內向本院提出上訴書狀，並應
敘述具體理由；其未敘述上訴之理由者，應於上訴期間屆滿後20
日內向本院補提理由書（均須按他造當事人之人數附繕本）「切
勿逕送上級法院」。
告訴人或被害人如不服判決，應備理由具狀向檢察官請求上訴，
上訴期間之計算，以檢察官收受判決正本之日起算。
　　　                             　書記官   黃美雲
中　　華　　民　　國　　110 　年　　11　　月　　16　　日